臺灣臺北地方法院刑事判決　　　　　　 94年度訴緝字第144號
公　訴　人　臺灣臺北地方法院檢察署檢察官
被　　　告　乙○○
上列被告因偽造文書案件，經檢察官提起公訴（91年度偵字第21
880 號），本院判決如下：
    主文
乙○○無罪。
    理由
一、公訴意旨略以：被告乙○○係纖緯工程股份有限公司（下稱
    ：纖緯工程公司）實際負責人，因丁○○（業經不起訴處分
    ）不願繼續擔任纖緯工程公司（下稱纖緯公司）之名義負責
    人，且明知告訴人丙○○僅係該公司員工，並未同意出任該
    公司名義負責人，竟基於概括犯意，利用不知情之莊美紅（
    起訴書誤載為莊美仁）或莊美紅主持之「遠東會計事務所」
    員工代刻丙○○印章1 枚及代為辦理纖緯工程公司工商變更
    登記事項，而委由不知情之莊美紅或「遠東會計事務所」員
    工，盜蓋告訴人印章於附表所示文件上，並於附表所示時間
    ，向附表所示政府機關申請辦理如附表所示變更登記事項，
    使經濟部中部辦公室人員將此不實之事項據以填載於如附表
    所示文件之公司變更登記表，並發給「經濟部公司執照」；
    復由不知情之遠東會計事務所員工莊進益於民國89年3 月21
    日盜蓋告訴人印章、偽以告訴人名義填製委託書、臺北縣政
    府營利事業統一發證變更登記申請書，向臺北縣政府辦理營
    利事業登記，使臺北縣政府建設局人員將此不實之事項據以
    登載於職務上所掌管之「臺北政府營利事業登記證」之公文
    書，足生損害於經濟部、臺北縣政府建設局對於公司管理之
    正確性及告訴人。嗣因告訴人於90年12月間收到法務部行政
    執行署板橋行政執行處函催繳納纖緯工程公司欠稅，始查知
    上情，因認被告涉犯刑法第二百十四條使公務員登載不實罪
    ，第二百十六條、第二百十條行使偽造私文書，及第二百十
    七條偽造印章罪嫌，並以告訴人之指述，證人丁○○、莊美
    紅之證述，及附表所示編號一、二、三、經濟部公司執照、
    委託書、臺北縣政府營利事業統一發證變更登記申請書、及
    臺北縣政府營利事業登記證、丙○○勞工保險卡為證。
二、按犯罪事實應依證據認定之，無證據不得推定其犯罪事實，
    又不能證明被告犯罪者，應諭知無罪之判決，刑事訴訟法第
    一百五十四條、第三百零一條第一項分別定有明文。且告訴
    人之告訴，係以使被告受刑事訴追為目的，是其陳述是否與
    事實相符，仍應調查質他證據以資審認（最高法院52年台上
    7300號判例參照）。又事實之認定，應憑證據，如未能發現
    相當證據，或證據不足以證明，自不能以推測或擬制之方法
    ，為裁判基礎（最高法院40年台上字第86號判例參照）。另
    認定犯罪事實所憑之證據，雖不以直接證據為限，間接證據
    亦包括在內，然無論直接或間接證據，其為訴訟上之證明，
    須於通常一般之人不致有所懷疑，而得確信其為真實之程度
    者，始得據為有罪之認定，倘其證明尚未達到此一程度，而
    有合理之懷疑存在時，即無從為有罪之認定，亦有最高法院
    76年台上字第4986號判例足供參照。
三、訊據被告乙○○固坦承纖緯工程公司於89年1 月間變更公司
    名義負責人為告訴人丙○○，然堅詞否認有何行使偽造私文
    書等犯行，辯稱：係經告訴人同意，始辦理公司負責人名義
    變更；告訴人並曾於89年3 月間至國泰世華商業銀行（下稱
    ：國泰世華銀行）新店分行簽名辦理纖緯公司甲存、乙存帳
    戶之負責人變更；此外，告訴人於同年5 月15日曾持票號LB
    0000000 號、金額新臺幣（下同）2 萬元之纖緯工程公司國
    泰世華銀行支票帳戶000000-0號公司票，向告訴人之姊購買
    電腦，而該票上之發票人小章係蓋告訴人名義之印章，告訴
    人不可能不知其為纖緯公司名義負責人等語。
四、經查：
  (一)告訴人確曾在纖緯工程公司向國泰世華銀行新店分行申請存
    戶代表人更換聲請書、印鑑啟用異動約定書、支票存款開戶
    申請及約定書、印鑑卡上之簽名欄親自簽名，業據告訴人於
    本院審理時具結證述明確（見94年11月30日審判筆錄）。而
    依該行作業規定，法人戶申請負責人及印鑑更換應由負責人
    或代表人親自辦理，除有國泰世華銀行新店分行94年7 月25
    日（）國世銀新店字第0127號函在卷足稽外，並經證人即
    辦理本件申請及異動之查證、經辦人甲○○結證稱：「當時
    我做服務台，所有異動資料都是我在辦理，是到銀行櫃台辦
    理．．確定應該是本人到銀行辦理，因為我都會核對身分證
    及證件來對保，例如公司戶要有營利事業登記證，至於法人
    代表人也要核對身分證，所以一定要親自到場。（問：你一
    般在給客戶做申請書填寫，是否會告知客戶他所寫申請書的
    內容？）會。因為支票開戶是開戶契約，一開始客戶已經簽
    了一份，變更負責人以後新的負責人也需要再簽一份，這樣
    契約的效力與銀行間才會連貫，我會跟他確認是變更負責人
    的契約，因為我是專門辦理對保，就算是一般貸款要簽十幾
    份契約，我也都會一一向客戶說明」（見同上筆錄）等語纂
    詳；本院復審酌告訴人自陳具有國中學歷，自應有相當之識
    字及理解能力，且依其提出告訴時所提出之勞工保險卡，其
    至少自85年11月間起已有工作經驗，顯非全無社會知識經驗
    之人，是既於89年3 月31日，經銀行承辦人員就文件內容為
    說明後，親自在上揭文件簽名欄內簽名，就其乃纖緯工程公
    司負責人一情，顯應知之甚詳。
  (二)纖緯工程公司簽發之發票日89年5 月15日、票號LB0000000
    號、金額2 萬元支票，其上之發票人小章（即負責人章）係
    告訴人名義印章，合先敘明。而經本院向國泰世華銀行查得
    該票之提示帳號係亞太商業銀行（下稱：亞太銀行；已改制
    復華商業銀行股份有限公司，下稱：復華銀行）帳號0000-0
    0-00000-00號，有該行同上函足按；又該帳號係由存戶潘石
    樑於87年7 月間申請開立，並有復華銀行斗信分行94年9 月
    20日函及所附顧客基本資料登錄/變更/刪除單、顧客資料卡
    在卷可參。詎經本院細閱國泰世華銀行上揭函內所附告訴人
    之身分證反面，其父欄乃記載「潘石樑」，告訴人於本院審
    理時亦自承潘石樑為其父，且一直同住一起等情明確，顯見
    被告所辯告訴人曾以上開公司票向其家人支付電腦價金一情
    ，尚非無據，否則焉有如此巧合之理。又該支票上之發票人
    欄小章乃告訴人名義印章，已如前述，苟告訴人確未同意擔
    任纖緯工程公司負責人，告訴人或其家人將該支票存入潘石
    樑上開帳戶內提示時，豈會全未置理。至告訴人於本院審理
    證稱：其未用過該支票，亦不知其父曾開立上揭帳號云云，
    實無非飾卸之詞。
五、綜上，本件告訴人確應知悉其係纖緯工程公司負責人，始會
    至纖緯工程公司往來之國泰世華銀行辦理申請及異動手續，
    並親自在相關文件上簽名；嗣更將其名義連同纖緯工程公司
    為發票人所簽發之支票，存入其父潘石樑之帳戶提示兌現。
    至公訴人另引證人莊美紅之證述，惟其僅係未見告訴人出面
    辦理負責人變更登記之消極事實，尚無以積極推認被告即有
    冒用告訴人名義之情，應甚明確。至證人丁○○所述纖緯工
    程公司乃被告獨自出資設立，核與告訴人是否同意擔任該公
    司名義負責人，實屬無涉，均不得遽為被告不利之認定。從
    而，公訴人以被告冒用告訴人名義、盜蓋告訴人印文，並利
    用不知情之第三人向政府機關申請辦理負責人名義變更等，
    指訴被告涉犯使公務員登載不實、行使偽造私文書、偽造印
    章等罪嫌，容有未洽。此外，本院復查無其他積極證據，足
    資認定被告有公訴意旨指摘之犯罪事實，揆諸前揭規定及最
    高法院判例意旨，應即為有利於被告之認定，而為無罪之諭
    知。
六、告訴人丙○○明知其係纖緯工程公司負責人，已據本院詳敘
    在前，其虛構不實經過，向臺灣臺北地方法院檢察署提出本
    件告訴，嗣更於本院94年11月30日審理時具結後，為不實之
    證述，此部分是否涉犯刑法第一百六十九條誣告罪、第一百
    六十八條偽證罪，應由有偵查權之機關依法處理之，附此敘
    明。
據上論斷，應依刑事訴訟法第三百零一條第一項，判決如主文。
本案經檢察官孟令士到庭執行職務。
中　　華　　民　　國　　94　　年　　12　　月　　14　　日
　　　　　　　　　        刑事第三庭
                              審判長法　官　林恆吉
                                    法  官  游士珺
                                    法  官  王幸華
上正本證明與原本無異。
如不服本判決，應於判決送達後10日內向本院提出上訴狀（應抄
附繕本）。告訴人或被害人如對於本判決不服者，應具備理由請
求檢察官上訴，其上訴期間之計算係以檢察官收受判決正本之日
期為準。
                             　     書記官　陳泰寧
中　　華　　民　　國　　94　　年　　12　　月　　14　　日
附表
┌──┬──────────┬───┬────┬─────┐
│編號│ 文件               │時間  │辦理事項│ 政府機關 │
├──┼──────────┼───┼────┼─────┤
│一  │89.01 間修正之纖緯工│89.   │公司負責│經濟部    │
│    │程公司章程、纖緯工程│01.   │人變更登│          │
│    │公司股東同意書及已於│20    │記      │          │
│    │89.01.21完成登記之纖│      │        │          │
│    │緯工程公司變更登記表│      │        │          │
├──┼──────────┼───┼────┼─────┤
│二  │89.02.17纖緯工程公司│89.   │公司遷址│經濟部    │
│    │股東同意書、89.02.18│02.   │登記    │          │
│    │纖緯工程公司變更登記│21    │        │          │
│    │申請書及已於89.02.21│      │        │          │
│    │完成登記之纖緯工程公│      │        │          │
│    │司變更登記表        │      │        │          │
├──┼──────────┼───┼────┼─────┤
│三  │89.03.06纖緯工程公司│89.   │公司遷址│經濟部    │
│    │股東同意書、89.03.07│03.   │登記    │          │
│    │纖緯工程公司變更登記│09    │        │          │
│    │申請書及已於89.03.10│      │        │          │
│    │完成登記之纖緯工程公│      │        │          │
│    │司變更登記表        │      │        │          │
└──┴──────────┴───┴────┴─────┘
